臺灣高等法院民事判決　　　　　　　　 96年度上易字第466號
上　訴　人　甲○○
訴訟代理人　程才芳律師
被 上訴 人　交通部
法定代理人　乙○
被 上訴 人　交通部電信總局
法定代理人　丙○○
前列二人共同
訴訟代理人　張玉希律師
上列當事人間請求返還房屋等事件，上訴人對於中華民國 96年4
月23日臺灣臺北地方法院 95年度訴字第11757號第一審判決提起
上訴，本院於96年9月11日言詞辯論終結，判決如下：
    主  文
原判決關於命上訴人給付超過新台幣拾捌萬柒仟佰伍拾壹元
本息及自民國95年11月16日起至返還台北市大安區○○○路○段
175號3樓建物之日止，按月給付被上訴人新台幣壹萬零柒佰陸拾
元部分及該部分假執行之聲請，並訴訟費用（確定部分除外）之
裁判，均廢棄。
上開廢棄部分，被上訴人在第一審之訴及假執行之聲請均駁回。
其餘上訴駁回。
第一、二審訴訟費用，除確定部分外，由上訴人負擔2/3、餘由
被上訴人負擔。
    事實及理由
一、本件被上訴人起訴主張：坐落於台北市○○區○○段2小段8
    90及 891地號土地（下稱系爭土地），為中華民國所有，由
    被上訴人交通部管理，而其上之建物即門牌號碼台北市大安
    區○○○路○段175號3樓房屋（下稱系爭房屋），亦為中華
    民國所有，並由被上訴人交通部電信總局（下稱電信總局）
    管理。上訴人原服務於交通部，於民國70年7月17日簽請儘
    先分配宿舍，交通部乃將電信總局管理之系爭房屋提供予其
    暫時居住，其則切結系爭房屋如需收回處理時，願於接到通
    知後1個月內無條件遷還，並放棄先訴抗辯權（下稱系爭切
    結書）。上訴人於82年5月自交通部退休後，仍居住於系爭
    房屋。嗣交通部為執行政府政策，擬收回系爭房屋，乃於92
    年8月8日要求上訴人於同年11月15日前將系爭房屋交回，逾
    期即由電信總局提起訴訟，為上訴人所拒，是電信總局自得
    依民法第767條規定，請求上訴人返還系爭房屋。又上訴人
    自92年11月16日起，即無權使用系爭房屋，是伊等亦得依民
    法第179條及同法第184條第1項規定，請求上訴人返還相當
    於租金之不當得利。以系爭房屋現值新台幣（下同）20萬5,
    805元，系爭890、891地號土地申報地價每平方公尺各為11
    萬4,497元、11萬9,000元計算，系爭房屋占用890、891地號
    土地之申報地價分別為226萬8,472元（11萬4,497元×317平
    方公尺÷16棟）、182萬9,625元（11萬9,000元×246平方公
    尺÷16棟），再依土地法第97條第1項規定，以申報總價之
    10%計算每年租金為43萬390元〔（20萬5,805元＋226萬8,47
    2元＋182萬9,625元）×10%〕，是上訴人自92年11月16日至
    95年11月15日應返還相當於租金之不當得利或伊因侵權行為
    所受損害為129萬1,170元（43萬390元×3年）。而自95年1
    1月16日起至返還系爭房屋之日止，按月應返還相當於租金
    之不當得利或伊所受之損害為3萬5,866元（430,390元÷12
    月）。爰依不當得利、侵權行為之法則，求為判命上訴人如
    數給付及加計法定遲延利息，並供擔保宣告假執行之判決。
二、上訴人則以：伊係於 70年10月9日以薦任八職等專員之身分
    ，於72年5月1日前，經交通部依「交通部眷舍分配要點」之
    規定，核准配住系爭房屋，依行政院訂頒之「中央各機關學
    校國有眷舍房地處理辦法（下稱處理辦法）」及取代該辦法
    之「中央各機關學校國有眷舍房地處理要點（下稱處理要點
    ）」之規定，均屬「合法現住人」，自有權占有使用系爭房
    屋及土地。被上訴人擬收回系爭房屋時，應依處理要點及行
    政院訂頒「國有宿舍及眷舍房地加強處理方案」（下稱加強
    處理方案）之規定，就系爭房屋辦理補償後騰空標售，不得
    逕行起訴請求伊返還。而與系爭房屋同為電信總局經管之台
    北市大安區○○○路○段173至181號等12戶房屋，行政院已
    依前開加強處理方案及處理要點之規定，認定占有人為合法
    現住人，並同意辦理騰空標售及補償。至伊於 70年9月雖簽
    立系爭切結書，惟伊係在72年5月1日以前，因符合配住資格
    而入住系爭房屋，不論有無簽立系爭切結書，均不影響伊為
    加強處理方案及處理要點所規定「合法現住人」之身分，亦
    不影響系爭房屋為「眷屬宿舍」之事實。另伊於70年間簽立
    系爭切結書，而加強處理方案及處理要點係在92年間始訂定
    ，自不可能於簽立切結書時即拋棄當時仍未發生之請求行政
    院核定騰空標售並給付補償費之權利。況被上訴人依該切結
    書行使借用物返還請求權之時效期間，自70年間即開始進行
    ，被上訴人於92年間始依該切結書內容，請求伊無條件遷讓
    返還系爭房屋，時效已消滅，自無理由等語，資為抗辯。
三、原審為被上訴人一部勝訴、一部敗訴之判決，即判命上訴人
    應將台北市大安區○○○路 ○段175號3樓建物騰空返還電信
    總局；應給付被上訴人 77萬4,702元，及自95年11月23日起
    至清償日止，按年息5%計算之利息，並自95年11月16日起至
    返還前項建物之日止，按月給付被上訴人2萬1,520元；另駁
    回被上訴人其餘之訴。被上訴人就其敗訴部分，未聲明不服
    ，業已確定。上訴人就其敗訴部分，提起上訴，聲明：原判
    決不利上訴人部分廢棄；上廢棄部分，被上訴人在第一審之
    訴及假執行之聲請均駁回。被上訴人則聲明：上訴駁回。
四、查被上訴人主張系爭土地及房屋皆為中華民國所有，土地為
    交通部管理，建物為電信總局管理；上訴人於70年9月9日曾
    簽立系爭切結書，經交通部同意配住系爭房屋；上訴人已於
    82年間退休離職，迄今仍居住於系爭位於都市計畫區住宅區
    之房屋等情，業據其提出台北市建物及土地登記公務用謄本
    、系爭切結書及交通部職員離職證明書等件為證（見原審卷
    10-13、92頁），復為上訴人所不爭執，應堪信為真實。
五、按借用人應於契約所定期限屆滿時，返還借用物；未定期限
    者，應於依借貸之目的使用完畢時返還之。但經過相當時期
    ，可推定借用人已使用完畢者，貸與人亦得為返還之請求；
    所有人對於無權占有或侵奪其所有物者，得請求返還之。對
    於妨害其所有權者，得請求除去之。有妨害其所有權之虞者
    ，得請求防止之，民法第 470條第1項及同法第767條分別定
    有明文。查被上訴人主張上訴人係因任職交通部之關係，獲
    准配住系爭房屋，並簽立切結書，表明願於接到通知後一個
    月內無償無條件遷還之旨，且上訴人已於82年6月1日離職，
    交通部於92年8月8日通知上訴人於同年11月15日前返還系爭
    房屋等情，有切結書（見原審卷13頁）、交通部職員離職證
    明書（見原審卷92頁）、92年8月8日「依據行政院訂頒之『
    國有宿舍及眷舍房地加強處理方案』，收回配借之宿舍及眷
    舍房地事宜說明會」紀錄（見原審卷14至16頁）各在卷可稽
    ，且為上訴人所不爭執。是交通部所稱其已合法與上訴人終
    止系爭房屋之使用借貸關係，及電信總局主張上訴人自92年
    11月16日起已無占有使用系爭房屋之正當權源，其得依經管
    國有財產所有權之作用，請求上訴人返還系爭房屋各等情，
    均屬於法有據。
六、上訴人抗辯其因任職關係，依「交通部眷舍分配要點」規定
    獲准配住系爭房屋，自屬處理辦法、處理要點及加強處理方
    案所稱之合法現住人，即有權占有使用系爭房屋及土地。於
    被上訴人依處理要點及加強處理方案之規定，就系爭房屋辦
    理補償後騰空標售前，不得請求伊返還云云，為被上訴人否
    認。經查：
  (一)依上訴人提出為證之「交通部眷舍分配要點」（見原審卷52
    頁，完整版見本院卷84頁），其要點名稱即為「交通部眷舍
    」，內文中第一至六點之前四字均為「本部宿舍」，堪認該
    要點係就「交通部所經管之國有眷舍」所為之規定。雖上訴
    人原任職於交通部，且於68年間申請配售該部第二批輔建住
    宅未著後（見本院卷27頁交通部總務司函），申請配住公有
    眷舍，經該部於 70年8月20日「本部職員申請配住公有眷舍
    審核會議」，決議將電信總局經管之系爭房屋「暫配」予上
    訴人居住，以體恤「申請同仁賃屋居住，負擔其鉅」之苦，
    有該次會議紀錄可稽（見本院卷37、38頁），其中金山街一
    ○一之三號即為系爭房屋，上訴人並因而於70年9月9日簽立
    系爭切結書，載明：「……奉配電信總局經管之台北市○○
    街一○一號（三樓）公有眷舍乙戶，暫供居住」之旨（見原
    審卷13頁，此觀後述切結書所載地址即明）。是系爭房屋非
    上訴人任職之交通部所經管，而係電信總局經管之國有眷舍
    一節，為上訴人於借用系爭房屋時所明知及確認，已難謂上
    訴人獲准居住系爭房屋係依「交通部眷舍分配要點」之規定
    。
  (二)上訴人雖否認上開會議紀錄之內容，辯稱依「交通部眷舍分
    配要點」第五點規定，有關眷舍之分配由總務司初審，審核
    小組委員由主任秘書、總務司長、會計長、人事處長及參事
    一人組成，由主任秘書擔任召集人，而上開會議係由總務司
    長主持，並非主任秘書，且其中所載出席人員中有二人未實
    際出席，另會議紀錄未經與會人員簽名確認，故內容不實云
    云。然查審核小組委員與審核會議要乃不同概念，會議主持
    人未必須為小組召集人；至是否有列名之人實際未出席，未
    見上訴人舉證以實其說，且即令屬實，亦不當然影響該會議
    決議之效力；又會議紀錄不以與會者簽名為必要。是上訴人
    以上所辯，已非可取。況依上訴人出具之切結書上，載明與
    上開會議內容相同意旨之內容，而會議內容所提及之李參事
    藻圃，亦曾依該會議決議簽立切結書（見原審卷93頁），核
    與上訴人所簽立者同，是上開會議紀錄內容之真正，應堪認
    定。
  (三)且縱如上訴人所稱，交通部係依「交通部眷舍分配要點」之
    規定配住系爭房屋予其一節是實，然與其是否屬處理要點所
    稱之「合法現住人」，亦無必然之因果關係，仍須依該處理
    要點之規定具體認定之。查依處理要點第3條第1項規定：「
    本要點所稱合法現住人，應合於下列各款規定：(一)於 72年5
    月 1日以前依法配（借）住眷舍。(二)為現職人員、退休人員
    、資遣人員或其遺眷。(三)有居住之事實。(四)未曾獲政府各類
    輔助購置住宅。(五)非調職、轉任、辭職、解僱、解聘（含不
    續僱、不續聘）、撤職或免職人員。(六)有續住之資格。(七)所
    居住之眷舍仍屬配（借）住機關管有」可知，處理要點所稱
    之「合法現住人」，須其所居住之眷舍『仍屬配（借）住機
    關管有』者。本件上訴人所居住之系爭房屋，自始即屬電信
    總局管有，而非其任職機關交通部管有，已認定如上，則上
    訴人所稱其依處理要點規定為合法現住人，即得依加強處理
    方案規定，於被上訴人就系爭房屋辦理補償後騰空標售前，
    仍有權占有使用系爭房屋及土地云云，於法洵為無據。
  (四)上訴人雖辯稱其依「交通部眷舍分配要點」之規定申請配住
    眷舍，交通部亦據之將系爭房屋配住予其，其自有權主張加
    強處理方案之相關權利。至系爭房屋屬交通部或其下屬電信
    總局管有，要屬被上訴人間內部問題，不得因此否認其合法
    現住人之身分云云。惟查交通部及電信總局，固有行政層級
    之隸屬關係，但各為具有獨立法律上人格之政府機關，既各
    別經管有特定國有財產，自難以渠等間有上下級關係，即謂
    由電信總局經管之系爭房屋，得由交通部以其自己經管房屋
    之地位，配住予為交通部職員之上訴人，此觀上訴人須另簽
    立切結書，且交通部曾於 70年10月9日發函電信總局並副知
    上訴人：「貴局借與本部之（系爭房屋）乙戶，經改配予本
    部曹專員和汾居住」，與一般交通部職員配住交通部經管眷
    宿之程序，尚有不同者，益明。
  (五)上訴人又提出交通部92年9月1日及9月8日分別以交總字第09
    20008947號函及交總字第0920009122號函，自承其配住系爭
    房屋，符合「合法現住人」資格（見本院卷83頁、原審卷71
    頁）云云。然是否符合「合法現住人」，要以前揭行政院訂
    頒之處理要點規定為認定依據，尚非各別行政機關得以有權
    任為認定。是此部分亦難為有利於上訴人認定之依據。
  (六)綜上，上訴人既不符處理要點規定之「合法現住人」資格，
    其所稱有權繼續占用系爭房屋及土地，即屬不足採信。至其
    他同棟住戶是否符合前揭處理要點之「合法現住人」資格，
    及有無依加強處理方案取得標售及補償之權利，要不影響本
    件上訴人之無權占用事實認定。另上訴人既不否認系爭切結
    書為其親簽，即應受該切結書之拘束。縱謂其不受之拘束，
    亦不因而使其取得「合法現住人」之資格。是上訴人有關系
    爭切結書部分之抗辯，即不影響本件事實認定，無庸加以贅
    論。此外，未定期限之使用借貸，依民法第470條第2項規定
    ，非不得依借貸之目的而定其期限。系爭房屋之使用借貸目
    的，原係供上訴人任職住宿之需，為兩造不爭，交通部於92
    年8月8日通知上訴人於同年11月15日返還，是時借貸之目的
    始完成，本件並無請求權罹於時效而消滅之可言。況電信總
    局係本於已登記不動產之所有權人排除侵害請求權為請求，
    亦無消滅時效規定之適用。均附此說明。
七、按無法律上之原因而受利益，致他人受損害者，應返還其利
    益，民法第 179條前段定有明文。又無權占有他人房屋，可
    獲得相當於租金之利益（最高法院61年台上字第1695號判例
    參照)。 城市地方房屋之租金，以不超過土地及其建築物申
    報總價年息10%為限，土地法第97條第1項亦有明文。而所謂
    土地價額係指法定地價，法定地價係指申報地價，建築物價
    額則依該管縣、市地政機關估定之價額，此觀土地法施行法
    第 25條、土地法第148條規定自明。本件上訴人自交通部通
    知於92年11月15日前交還系爭房屋之翌日起，即無法律上之
    合法權源，使用被上訴人管理之系爭土地及房屋，因之減免
    其應支付使用系爭土地及房屋之代價，受有相當於租金之利
    益，致被上訴人受有損害，被上訴人自得依民法第 179條不
    當得利規定，請求上訴人給付相當於租金之不當得利。
八、經查系爭土地面積分別為317平方公尺、246平方公尺，93年
    度之申報地價， 890地號土地為每平方公尺114,497元，891
    地號土地則為119,000元，有台北市土地登記公務用謄本2紙
    可憑（見原審卷 10-12頁），而系爭土地上復有16棟建物，
    總面積為1,612.70平方公尺，此亦有被上訴人提出之建物登
    記第2類謄本及台北市○○○路○段土地持分明細表附卷可按
    （見原審卷104、110-124頁）。換算每平方公尺建物使用系
    爭土地面積為0.3491平方公尺（計算式：563平方公尺（317
    ＋246）÷1,612.7平方公尺＝0.3491平方公尺）。而系爭房
    屋總面積為 104.92平方公尺（包括主建物面積90.67平方公
    尺、公共設施面積 14.25平方公尺），使用系爭土地之面積
    為36.63平方公尺（計算式：104.92×0.3491＝36.63平方公
    尺），此計算方式亦為上訴人所不爭執（見原審卷 107頁背
    面筆錄）。茲被上訴人僅以系爭房屋占用系爭土地面積為35
    .1875 平方公尺為其請求之基礎，並未逾上述之占用面積，
    自無不可。另系爭房屋95年之房屋現值為 205,800元，亦有
    臺北市稅捐稽徵處大安分處 95年6月26日北市稽大安乙字第
    09590312000號函可憑（見原審卷 17頁，被上訴人誤為205,
    805元）。爰審酌系爭房屋坐落之台北市大安區○○○路 ○
    段175號3樓，屬於都市計畫區之住宅區，並為台北市市區○
    ○○地段，交通及生活機能均優，該地區之租金行情尚佳；
    然上訴人如未受配住電信總局經管之眷舍，等待交通部依例
    配住交通部所經管之眷舍，即得享有依處理要點、加強處理
    方案之相關待遇，今日之結果，實非上訴人所願及所能料，
    故本院認按以年息3%為標準，計算不當得利之給付，較為合
    理。依此標準計算，其計算式如下：
    (1)系爭房屋評定現值：205,800元。
    (2)系爭土地申報地價：其中 890地號土地部分，每平方公尺
      為114,497元，而891地號土地部分，每平方尺則為119,00
      0元。
    (3)系爭房屋占用系爭土地之申報地價：其中 890地號土地部
      分為2,268,472元（計算式：114,497元×317平方公尺÷1
      6棟＝2,268,472元）；另891地號土地部分則為1,829,625
      元（計算式：119,000元×246平方公尺÷16棟＝1,829,62
      5元）。
    (4)每年：
      〔205,800元（系爭房屋評定現值）＋2,268,472元（系爭
      890地號土地之申報地價）＋1,829,625（系爭 891地號土
      地）之申報地價〕×3%＝129,117元（元以下四捨五入）
      。
    (5)每月：129,117元÷12月＝10,760元。
    (6)被上訴人請求自92年11月16至95年11月15日止相當於租金
      之不當得利為 387,351元（計算式：129,117元×3年），
      及自95年11月16日起至返還系爭房屋之日止，按月應給付
      被上訴人相當於租金之不當得利為10,760元。
九、綜上所述，電信總局依民法第 767條規定，請求上訴人將系
    爭房屋騰空返還，被上訴人並依民法第 179條規定，請求上
    訴人給付 387,351元，及自起訴狀繕本送達翌日（即95年11
    月23日）起至清償日止，按年息5%計算之利息，暨自95年11
    月16日起至返還系爭房屋之日止，按月給付被上訴人10,760
    元部分，洵屬有據，應予准許。原法院就此部分為上訴人敗
    訴之判決，核無違誤，應予維持。上訴意旨，仍執陳詞，指
    摘原判決此部分不當，求予廢棄改判，為無理由，其此部分
    之上訴，應予駁回。超過部分之請求，除確定部分外，於法
    尚有未合，上訴意旨指摘此未確定部分為不當，求予廢棄，
    為有理由，應由本院改判如主文第二項所示，即駁回被上訴
    人此部分之請求。
十、兩造其餘主張陳述及所提之證據，經本院審酌後，認均不足
    以影響本判決之結果，均毋庸再予論述，附此敘明。又被上
    訴人既經勝訴判決，其另以侵權行為法律關係請求部分，即
    無審酌之必要。
據上論結，本件上訴為一部有理由、一部無理由，依民事訴訟法
第449條第1項、第450條、第79條，判決如主文。
中　　華　　民　　國　　96　　年　　9　　月　　 26　　日
　　　　　　　　　民事第十六庭
                        審判長 法　官 沈方維
　　　　　　　　　　　         法　官 呂淑玲
　　　　　　　　　　　         法　官 王淇梓
正本係照原本作成。
不得上訴。
中　　華　　民　　國　　96　　年　　9 　　月　　26　　日
　　　　　　　　　　　　　　　 書記官 吳碧玲
